【裁判字號】    89,家訴,6
【裁判日期】    890414
【裁判案由】    確認婚姻關係不存在
【裁判全文】
臺灣新竹地方法院民事判決  八十九年家訴字第六號
    原      告  甲○○
    訴訟代理人  林首愈律師
    複 代 理人  陳在源律師
    被      告  乙○○      住.
    訴訟代理人  林美枝      住.
    複 代 理人  陳國華      .
右當事人間確認婚姻關係不存在事件，本判決如左：
    主      文
確認原告與被告間之婚姻關係不成立。
被告應給付原告新台幣拾萬元，及自民國八十九年三月十七日起至清償日止，按年
息百分之五計算之利息。
訴訟費用由被告負擔。
本判決第二項得假執行。
    理      由
甲、原告方面：
一、聲明：如主文第一、二項所示。
二、陳述：
（一）兩造於民國（下同）八十七年八月十五日訂婚，原告（即女方）並做東，在揚
      昇高爾夫鄉村俱樂部舉辦訂婚宴，原擬於八十九年二月二十六日結婚，惟由於
      被告當時仍在日本留學，居住費用昂貴，為方便提早申請學校家屬宿舍，並辦
      理「家族滯留」手續以讓原告探視被告方便起見，被告書立結婚證書，先行至
      戶政事務所辦理結婚登記，兩造於八十七年八月十五日當日在揚昇高爾夫鄉村
      俱樂部乃是基於訂婚之意思，舉行訂婚喜宴，在場之賓客亦明知當日是締結訂
      婚婚約之儀式，兩造尚未結婚，結婚證書上載明當天於同一地點舉行結婚典禮
      之事實確不存在，且被告父母尚為八十九年二月二十六日結婚典禮印製喜帖，
      原告為八十九年二月二十七日歸寧宴會並向來來大飯店預定金冠廳十三至十五
      桌宴客。且兩造八十九年二月二十六日結婚典禮取消，係因被告違背婚約與第
      三者交往，並向原告表白不願與第三者分手所致，兩造於家長協調下取消原訂
      之結婚典禮，被告並於八十九年一月八日書立「誠心告白書」二份，坦承辦理
      結婚戶籍登記確係為申請家屬宿舍，辦理家族滯留等手續，並未正式結婚，並
      坦承因第三者介入未能如期舉行婚禮。綜上所述，兩造確實未依民法第九百八
      十二條第一項以結婚之意思，舉行結婚之公開儀式及在場親見之二人以上之證
      人，僅辦理結婚登記，依同法第九百八十八條第一項之規定結婚無效，兩造婚
      姻關係應不存在，爰請求確認兩造婚姻關係不存在。
（二）被告違反婚約，與第三者交往，並取消原訂之婚禮，自屬重大事由，原告依法
      行使解除權，並以起訴狀繕本之送達為解除權意思表示之通知。本婚約之解除
      乃係可歸責於被告之過失所致，原告並無過失，且原告於結婚前一個月，呼聞
      此噩耗，原本滿心期待變成心上人惡意的背叛，復需面對諸多原已知婚期之親
      友關心的詢問，內心難堪與痛苦實甚鉅大，爰另依民法第九百七十七條第二項
      請求非財產上之損害賠償三十萬元。
三、證據：提出照片二幀、邀請函影本、結婚證書影本、戶籍謄本、結婚喜帖、宴會
    合約書影本、誠心告白書影本各一份。並聲請訊問證人黃鎮一。
乙、被告方面：
    對於兩造間無婚姻關係存在部分，同意原告請求；對於給付三十萬元部分認諾。
    理      由
一、原告起訴主張兩造雖曾於八十七年八月十五日訂婚，原告並做東，在揚昇高爾夫
    鄉村俱樂部舉辦訂婚宴，並原擬於八十九年二月二十六日結婚，然因被告當時仍
    在日本留學，居住費用昂貴，為方便提早申請學校家屬宿舍，並辦理家族滯留手
    續，方便原告探視，被告書立結婚證書，先行至戶政事務所辦理結婚登記，惟八
    十七年八月十五日當日兩造於揚昇高爾夫鄉村俱樂部係基於訂婚之意思舉行訂婚
    宴，在場賓客亦明知當日為締結訂婚婚約之儀式，結婚證書上所載當日於同一地
    點舉行結婚典禮之事實確不存在，兩造並未依民法第九百八十二條第一項之規定
    結婚，兩造婚姻關係應不存在。且被告違反婚約與第三者交往，並取消原訂之婚
    禮，屬重大事由，原告依法行使解除權。本婚約之解除乃係可歸責於被告之過失
    所致，原告並無過失，爰另依法請求非財產上之損害賠償三十萬元等語。被告則
    對於兩造間無婚姻關係存在部分，同意原告之請求，對於給付三十萬元部分則認
    諾。
三、按結婚應有公開之儀式及二人上之證人，民法第九百八十二條第一項定有明文。
    次按經依戶籍法為結婚之登記者，推定其已結婚，固為同條第二項規定意旨，惟
    倘有反證以證明未具備結婚形式要件，非不可推翻其效力。查兩造向戶政機關辦
    妥結婚登記完畢之事實，為兩造所不爭執，亦有戶籍謄本乙紙在卷可稽，堪信為
    真實。依戶籍謄本之記載，兩造係於八十七年八月十五日結婚，原告所提之結婚
    證書影本亦同此記載，惟此結婚登記，僅有推定之效力，得以反證推翻之。經查
    兩造於當日在揚昇高爾夫鄉村俱樂部，係基於訂婚之意思，舉行訂婚喜宴之事實
    ，業據原告提出是日之照片二幀為證，其中一幀上有陳翁府文訂之囍字樣，並有
    原告之父翁博凱邀請訴外人蔡宗男參加是日文訂喜宴之邀請函乙紙為憑，亦據證
    人黃鎮一到庭證述明確，而兩造原擬於八十九年二月二十六日始行結婚之事實，
    亦有被告父母為是日結婚典禮所印製之喜帖、原告父母為同年月二十七日歸寧宴
    會向來來大飯店預定宴客之宴會合約書影本各一份為證，被告於八十九年一月八
    日書立之誠心告白書上亦載明兩造訂婚後未舉行正式結婚，但卻要求原告戶口遷
    入被告戶籍內，係因日本居住費用昂貴，為早日申請學校家屬宿舍方便，要接原
    告來日本家族滯留入國手續之需要，始將原告戶籍遷入被告戶內，而取消兩造訂
    於八十九年二月二十六日之結婚典禮，是因第三者介入等語，有誠心告白書二紙
    可稽，且原告主張之事實均為被告所不爭執，自堪信為真。從而兩造於八十七年
    八月十五日，在揚昇高爾夫鄉村俱樂部所舉行之儀式，實僅係訂婚之儀式，而非
    結婚儀式，並無具備民法第九百八十二條第一項結婚之要件，結婚登記之效力，
    已被上揭反證所推翻。此外，被告未主張或舉證兩造曾另行舉行結婚儀式。兩造
    間既從未舉行結婚之公開儀式及二人以上之證人，揆諸上揭說明，兩造間應無婚
    姻關係存在，原告據此請求確認婚姻關係不存在，為有理由，應予准許。
四、復按婚約當事人有重大事由者，他方得解除婚約，又依此規定解除婚約時，無過
    失之一方，得向有過失之他方，請求賠償其因此所受之損害，且雖非財產上之損
    害，受害人亦得請求賠償相當之金額，民法第九百七十六條第一項第九款、第九
    百七十七條第一、二項定有明文。而當事人於言詞辯論時為訴訟標的之捨棄或認
    諾者，應本於其捨棄或認諾為該當事人敗訴之判決，民事訴訟法第三百八十四條
    亦定有明文。又上訴人既於言詞辯論時為訴訟標的之認諾，法院即應不調查被上
    訴人所主張為訴訟標的之法律關係是否果屬存在，而以認諾為該上訴人敗訴之判
    決基礎（最高法院四十五年台上字第三一號判例參照）。本件原告另主張被告有
    民法第九百七十六條第一項第九款之情形，且經原告解除婚約，而依同法第九百
    七十七條第一、二項請求被告給付非財產上之損害賠償三十萬元部分，被告既於
    八十九年三月十七日、同年月二十八日本院言詞辯論時，逕行認諾原告此部分之
    請求，揆諸首揭說明，本院即毋庸再行調查論斷原告此部分為訴訟標的之法律關
    係是否存在，而應依民事訴訟法第三百八十四條規定，本於該認諾就原告請求三
    十萬元非財產上損害賠償部分為被告敗訴之判決。
五、本件原告請求被告給付三十萬元部分，係本於被告認諾所為之判決，應依職權宣
    告假執行。
六、結論：本件原告之訴為有理由，依民事訴訟法第三百八十九條第一項第一款、第
    七十八條，判決如主文。
中      華      民      國    八十九    年      四      月     十四     日
                                  臺灣新竹地法院民事第一庭
~B法      官  張宏節
右為正本，係照原本作成。
如對本判決上訴，須於判決送達後廿日內向本院提出上訴狀。
~B法院書記官  陳秀子
中      華      民      國    八十九    年      四      月     十四     日


司法院資訊處製作；財團法人民間司法改革基金會備份。
